【裁判字號】    99,交抗,187
【裁判日期】    991022
【裁判案由】    聲明異議
【裁判全文】
臺灣高等法院臺南分院交通事件裁定     99年度交抗字第187號
抗  告  人
即受處分人  甲○○
上列抗告人因違反道路交通管理處罰條例案件，不服臺灣臺南地
方法院中華民國99年9月16日所為裁定（99年度交聲字第1115號
，處分案號：交通部公路總局嘉義區監理所新營監理站新監裁違
字第裁73-M00000000號），提起抗告，本院裁定如下：
    主  文
抗告駁回。
    理  由
一、原處分意旨略以：異議人甲○○於民國99年8月1日0時34分
    許，駕駛車牌號碼4563-LX號自用小客車行經臺南縣新營市
    ○○路與四維路路口處，因全身酒氣而遭臺南縣警察局交通
    警察隊（下稱舉發機關）警員施以攔檢，惟異議人拒不配合
    酒測，舉發機關員警遂以異議人有拒絕酒測之違規為由予以
    製單舉發異議人，異議人雖拒絕簽收本件舉發通知單，然舉
    發機關員警已口頭告知應到案地點。嗣經原處分機關即交通
    部公路總局嘉義區監理所新營監理站（下稱原處分機關）以
    其違規事證明確，依照道路交通管理處罰條例第35條第4項
    、第67條第2項前段，裁處異議人吊銷駕駛執照，並3年內禁
    考（本案罰鍰新臺幣（下同）60,000元已於99年8月2日繳納
    ）等語。
二、抗告人聲明異議意旨略以：異議人對於本件違規行為並不爭
    執，目前異議人持有職業聯結車駕照，而異議人違規當時係
    駕駛自小客車，吊銷自小客車駕照即足，以維持生計，為此
    聲明異議，請准予吊銷自小客車駕照等語。
三、原裁定略以：
(一)、舉發機關以上揭事由舉發異議人，原處分機關據此裁處異議
    人吊銷駕駛執照，並3年內禁考之事實，有原處分機關新監
    裁違字第裁73-M00000000號裁決書及舉發機關南縣警交字第
    M00000000號舉發通知單在卷可稽。
(二)、次查，舉發機關員警於上揭時、地攔停異議人後，見異議人
    渾身酒氣而欲對異議人施以酒測，詎異議人拒不配合舉發機
    關員警施行酒測之事實，異議人並不爭執，且有上開舉發通
    知單在卷可佐，應堪認定，則原處分機關裁處異議人吊銷駕
    駛執照，並3年內禁考之處分，尚屬適法。又依道路交通管
    理處罰條例第68條之規定，受吊銷駕駛執照處分時，係吊銷
    其持有各級車類之駕駛執照，故原處分機關吊銷異議人各級
    駕駛執照之處分，並無違誤，是異議人請求僅吊銷自小客車
    駕照云云，於法未合，殊不足採。綜上所述，本件異議人因
    拒絕接受酒精濃度測試之行為，經原處分機關裁處吊銷異議
    人各級駕駛執照，並禁止考領駕駛執照3年之處分，核無違
    誤，異議人聲明異議無理由，應予駁回。
四、抗告意旨略以：
(一)、查道路交通管理處罰條例第35條為97年5月28日最新修正之
    法條，該條第4項已修正為汽車駕駛人拒絕接受第一項測試
    之檢定，處新台幣6萬元罰鍰，並當場移置保管該汽車及吊
    銷「該」（即自用小客車）駕駛執照。惟同條例第68條仍維
    持從64年7月24日修正以來的舊內容：「汽車駕駛人因違反
    本條例及道路交通安全規則之規定，受吊銷駕駛執照處分時
    吊銷其持有各級車類之駕駛執照，」並未於97年5月28日修
    法時一併隨同修正相關內容，顯然係立法上之疏漏，故依97
    年5月28日修正後之立法意旨，本件抗告人單純拒絕酒測，
    只能處以6萬元罰鍰、移置保管該車及吊銷駕駛當時之「該
    自用小客車駕駛執照」。
(二)、按修正前道路交通管理處罰條例第68條係規定：「汽車駕駛
    人，因違反本條例及道路交通安全規則之規定，受吊扣或吊
    銷駕駛執照處分時，吊扣或吊銷其持有各級車類之駕駛執照
    。」，該次修正理由乃謂：「舊法將違法或違規駕駛人所持
    有各級車類之駕駛執照一併吊扣，失之過酷，影響人民工作
    及生活甚鉅」，徵諸前揭修法理由，受處分人因受吊扣或吊
    銷，使受處分人在處分效力存續期間，不能合法駕駛他種車
    輛致使生活上或工作上受重大影響，有違比例原則，因之，
    抗告人係酒後駕駛自用小客車，理應處分小型車駕照吊銷，
    而非吊銷職業駕照，方符修正理由之意旨，並維護人民權益
    。
(三)、另查抗告人係職業聯結車司機，以駕駛聯結車謀生，並賴以
    維持本人及全家老小之生活，新修正之法律既已修改為拒絕
    酒測時，吊銷駕駛當時之該車類（自用小客車）駕駛執照，
    則同條例第68條所規定：「受吊銷駕駛執照處分時，吊銷其
    持有各級車類之駕駛執照」，必須連同抗告人所賴以維生之
    聯結駕駛執照一併吊銷，3年內不得再考領聯結駕照之規定
    ，顯然違反比例原則，並已侵犯憲法第15條所規定人民之生
    存權及工作權應予保障之規定。抗告人之駕照如受吊銷，抗
    告人即失業，家中妻小生活將無以為繼，全家將踏上絕路，
    懇請體恤民情，別讓一人犯錯殃及全家。
(四)、綜上，原處分所為吊銷抗告人聯結車駕駛執照，並三年內禁
    考之裁決，已違反比例原則，原裁定復予以維持，駁回抗告
    人之異議，原處分及原裁定均容有違誤，為此提起抗告，懇
    請  鈞院將原裁定撤銷，更為適法之裁定，俾維權益。
五、經查：
(一)、按汽車駕駛人，駕駛汽車經測試檢定酒精濃度超過規定標準
    者，處1萬5千元以上6萬元以下罰鍰，並當場移置保管該汽
    車及吊扣其駕駛執照1年；汽車駕駛人拒絕接受第1項測試之
    檢定者，處6萬元罰鍰，並當場移置保管該汽車及吊銷該駕
    駛執照；汽車駕駛人，曾依第35條第4項前段規定吊銷駕駛
    執照者，3年內不得考領駕駛執照；汽車駕駛人，因違反本
    條例及道路交通安全規則之規定，受吊銷駕駛執照處分時，
    吊銷其持有各級車類之駕駛執照。道路交通管理處罰條例第
    35條第1項第1款、第4項前段、第67條第2項前段、第68條分
    別定有明文。
(二)、再道路交通管理處罰條例第68條業於94年12月14日修正，並
    自95年3月1日施行，修正前之道路交通管理處罰條例第68條
    規定：「汽車駕駛人，因違反本條例及道路交通安全規則之
    規定，受吊扣或吊銷駕駛執照處分時，吊扣或吊銷其持有各
    級車類之駕駛執照」，其立法意旨在於違規行為對道路交通
    秩序之維持及道路交通安全已生較大之影響，故規定吊扣或
    吊銷其持有各級車類之駕駛執照，以限制其繼續駕車行駛道
    路之權利，其係屬駕駛行為之限制，並不因所持駕駛執照種
    類不同而有所差異。而修正後之道路交通管理處罰條例第68
    條規定：「汽車駕駛人，因違反本條例及道路交通安全規則
    之規定，受吊銷駕駛執照處分時，吊銷其持有各級車類之駕
    駛執照」，其立法理由略以：「原條文將違法或違規駕駛人
    所持有各級車類之駕駛執照一併吊扣或吊銷，失之過酷，影
    響人民工作及生活甚鉅，爰修正之」等語。故依修正後道路
    交通管理處罰條例第68條之規定觀之，受吊扣駕駛執照處分
    ，不再吊扣其持有各級車類之駕駛執照，僅於受吊銷駕駛執
    照處分時，始吊銷其持有各級車類之駕駛執照，而限縮修正
    前條文之適用範圍，即受吊扣駕駛執照處分，不在本條規定
    適用之列。是依上開規定受吊銷駕照處分者，仍維持吊銷其
    持有各級車類之駕駛執照，至於受吊扣駕照處分者，則僅吊
    扣其違法或違規當時所駕駛車輛之駕駛執照，不再吊扣其持
    有各級車類之駕駛執照，其理甚明。另道路交通管理處罰條
    例於99年5月5日修正公布，其中就道路交通管理處罰條例第
    68條之規定，原規定不變移列第一項，並增列第二項，即原
    規定：「汽車駕駛人，因違反本條例及道路交通安全規則之
    規定，受吊銷駕駛執照處分時，吊銷其持有各級車類之駕駛
    執照。」，修正為：「汽車駕駛人，因違反本條例及道路交
    通安全規則之規定，受吊銷駕駛執照處分時，吊銷其執有各
    級車類之駕駛執照。領有汽車駕駛執照之汽車駕駛人，除駕
    駛聯結車、大客車、大貨車外之非其駕駛執照種類之車輛，
    違反本條例及道路交通安全規則之規定，應受吊扣駕駛執照
    情形時，無因而肇事致人受傷或重傷者，記違規點數五點。
    但一年內違規點數共達六點以上或再次應受吊扣駕駛執照情
    形者，併依原違反本條例應受吊扣駕駛執照處分規定，吊扣
    其駕駛執照。」，就增列第二項之立法理由亦謂：「鑑於本
    條例前已修正刪除受吊扣駕駛執照處分，吊扣各級駕駛執照
    之規定，為利明確汽車駕駛人駕駛非其駕駛執照種類之車輛
    ，違反應受吊扣駕駛執照之處分處理，並在兼顧本條例立法
    意旨下，增訂第二項得緩即予吊扣而採記違規點數及駕駛人
    仍無改正仍再犯違規之應併原吊扣處罰之規定。」等語，足
    見道路交通管理處罰條例第68條於99年5月5日修正時，對於
    同條例原第68條「汽車駕駛人，因違反本條例及道路交通安
    全規則之規定，受吊銷駕駛執照處分時，吊銷其持有各級車
    類之駕駛執照。」規定維持不變，應認係立法者有意排除，
    而非立法上之疏漏，併此敘明。
(三)、本件抗告人甲○○於99年8月1日0時34分許，駕駛車牌號碼
    4563-LX號自用小客車行經臺南縣新營市○○路與四維路路
    口處，因全身酒氣而遭臺南縣警察局交通警察隊警員施以攔
    檢，惟異議人拒不配合酒測，舉發機關員警遂以抗告人有拒
    絕酒測之違規為由予以製單舉發抗告人，抗告人雖拒絕簽收
    本件舉發通知單，然舉發機關員警已口頭告知應到案地點之
    事實，此為抗告人所不爭執，又舉發機關以上揭事由舉發抗
    告人，原處分機關據此裁處抗告人吊銷駕駛執照，並3年內
    禁考之事實，有原處分機關新監裁違字第裁73-M00000000號
    裁決書及舉發機關南縣警交字第M00000000號舉發通知單、
    違反道路交通管理事件送達證書、汽車駕駛人經歷證明書、
    汽車車籍查詢單各一紙在卷可稽（見原審卷第8頁至12頁）
    ，足證抗告人確有本件舉發所指「拒絕接受酒精濃度測試檢
    定」之違規行為，應可認定。
(四)、從而，原處分機關依道路交通管理處罰條例第35條第4項前
    段、第67條第2項前段（裁決書漏引）規定裁處罰鍰6萬元（
    已繳納）、並吊銷其駕駛執照，3年內禁考，其認事用法並
    無違誤。又道路交通管理處罰條例第68條規定，應吊銷其持
    有各級車類之駕駛執照，並非僅吊銷其違法或違規當時所駕
    駛車類之駕駛執照，此乃法律特別規定違規行為人受吊銷駕
    駛執照處分時之法律效果，原處分機關自無限縮處罰之裁量
    權限，併予指明。抗告人雖以前詞為辯，但所陳並無法律依
    據，且依據紀錄，抗告人酒後駕車，且拒絕接受酒精測試，
    不僅係故意違規，且漠視他人之生命安全，其抗告所主張之
    比例、必要、平等原則與自由權等，均應以遵守法律規定為
    前提，則抗告人確係故意違規，又95年3月1日修正施行之道
    路交通管理處罰條例第68條規定：「汽車駕駛人，因違反本
    條例及道路交通安全規則之規定，受吊銷駕駛執照處分時，
    吊銷其持有各級車類之駕駛執照」，其立法理由略以：「原
    條文將違法或違規駕駛人所持有各級車類之駕駛執照一併吊
    扣或吊銷，失之過酷，影響人民工作及生活甚鉅，爰修正之
    」等語。故依修正後道路交通管理處罰條例第68條之規定觀
    之，受吊扣駕駛執照處分，不再吊扣其持有各級車類之駕駛
    執照，僅於受吊銷駕駛執照處分時，始吊銷其持有各級車類
    之駕駛執照，而限縮修正前條文之適用範圍，即受吊扣駕駛
    執照處分，不在本條規定適用之列，已經考量人民工作及生
    活。本件抗告人係故意違規，依據前述說明，抗告人據此主
    張原處分一併吊銷其職業聯結車駕駛執照，有違比例原則，
    並侵犯其生存權、工作權乙節，即無依據。
六、本院經核，原審以抗告人因拒絕接受酒精濃度測試之行為，
    經原處分機關裁處吊銷抗告人各級駕駛執照，並禁止考領駕
    駛執照3年之處分，於法有據，據此駁回抗告人此部分異議
    之聲請，並無不合。抗告意旨猶執前詞因而指摘原裁定不當
    ，為無理由，應予駁回。
七、據上論斷，應依道路交通案件處理辦法第26條、刑事訴訟法
    第412條，裁定如主文。
中    華    民    國    99    年    10    月    22    日
                  刑事第四庭    審判長法  官  吳志誠
                                      法  官  羅心芳
                                      法  官  吳森豐
以上正本證明與原本無異。
不得再抗告。
                                      書記官  岑  玢
中    華    民    國    99    年    10    月    22    日

司法院資訊處製作；財團法人民間司法改革基金會備份。
